【裁判字號】    99,聲再,93
【裁判日期】    990326
【裁判案由】    誣告等
【裁判全文】
臺灣高等法院刑事裁定                  99年度聲再字第93號
再審聲請人
即受判決人  甲○○
上列受判決人因誣告案件，對於本院96年度上訴字第5216號，中
華民國98年1月8日第二審確定判決（原審案號：臺灣士林地方法
院95年度自字第3號），聲請再審，本院裁定如下：
    主  文
再審之聲請駁回。
    理  由
一、聲請意旨略以：本件因發現與本案關連之新事證新證據，再
    次聲請再審，茲分述如下：
  (一)聲請人民國92年11月27日向台灣士林地檢署、92年12月24日
    於北投分局調查筆錄提告自訴人陳宏仁、柯美嬌誹謗、妨害
    名譽、背信，重點均在每月會議抹黑伊所起，因事情不同，
    故提告之人也不一，伊92年11月27日提告狀未告柯美嬌侵占
    案，同年12月24日筆錄內容(一)至(七)也沒告柯美嬌侵占案，只
    有告陳宏仁文辭不雅而提起妨害名譽，從未指訴柯美嬌提告
    的年金侵占問題，就有罪判決之一關於誣告自訴人陳宏仁、
    柯美嬌涉嫌誹謗部分，法官恐未查明來龍去脈及92年11月27
    日提告狀、92年12月24日警詢真正提告含意。
  (二)本案於地院開庭時僅照訴狀唸，未讓聲請人詳述其理由，律
    師閱卷也只閱他認為重要的；高院開庭時亦未讓聲請人表示
    意見，證人毛張錦鸞在場也沒讓他當證人，聲請人在法庭上
    受不平等待遇。
  (三)自訴人柯美嬌於88年9月第3屆任內，已被管委會革職義工頭
    銜，有證人胡莉莉、胡玉春、杜錦雲等人在場，柯美嬌亦於
    91年度簡上字第84號91年 9月17日審理庭中自承她88年沒有
    打掃，既然如此，89年又如何打掃？聲請人乃由第 2屆梁世
    昌主委當時聘任之清潔工，一直做到89年12月止，期間從沒
    中斷負責社區 1-5棟清潔，除自己外有另請人，工作由甲○
    ○負責，自訴人柯美嬌提告89年1至3月底侵占她年金，但聲
    請人因柯美嬌不要打掃，故續請孫秀貞夫婦，雖其於89年 3
    月21日至89年4月7日人在大陸，但其最知道找誰打掃，不會
    因總幹事毛張錦鸞寫錯名字而改變一切事實，毛張錦鸞並已
    於眾委員前解釋清楚，是其忘記塗掉名字；另88年12月30日
    管理委員會決議，僅有關於88年年金部分，第 4屆清潔人員
    工資、工作範圍、年金均未決議，張世雄及柯美嬌指稱領薪
    包含年金，工資4千元有年金、5千元沒有年金等語均為謊言
    ，判決確定後張世雄始於98年 6月承認那時只有部分作成決
    議，原判決認定與事實不符，叫人難服。
  (四)聲請人93年3月8日提告陳宏仁、張世雄、柯美嬌偽造文書，
    今尋獲證物，柯美嬌證明連署書筆跡均屬1、2個人筆跡，士
    林地檢署93年度偵字第5510號不起訴處分書認定柯美嬌該連
    署未經百齡國宅住戶張嘉祝、吳浩平、林格、羅芬芬之同意
    ，林格數次於法庭前與法庭外告知伊他的名字及身份證字號
    不是他寫的，另有羅芬芬未住本國宅、身份證字號少 1號，
    曾泰彥之名，但身分證卻是太太溫筱蘭之號碼等錯誤。
    綜上，本件新證據足以證明聲請人受自訴人抹黑是有憑有據
    的，非憑空捏造，甚且聲請人誤認也是出自有因，非誣告之
    故意，上述新證據，可資證明聲請人並非虛偽陳述，足認聲
    請人應受無罪之判決，而為原判決漏未審酌，故依刑事訴訟
    法第420第 1項第6款規定請求准予開始再審，還聲請人清白
    云云。
二、按因發現確實之新證據，足認受有罪判決之人應受無罪、免
    訴、免刑或輕於原判決所認罪名之判決者，得聲請再審，刑
    事訴訟法第420條第 1項第6款訂有明文，惟所謂「發現確實
    之新證據」，係指該證據於事實審法院判決前業已存在，為
    法院、當事人所不知，不及調查斟酌，至其後始行發現，且
    就證據本身形式觀察，固不以絕對不須經過調查程序為條件
    ，但必須顯然可認為足以動搖原有罪確定判決，而為受判決
    人無罪、免訴、免刑或輕於原判決所認罪名之判決者為限。
    亦即該「新證據」須可認為確實具有足以動搖原確定判決，
    而對受判決人為更有利判決之「確實性」外，尚須具備該證
    據係在事實審法院於判決前已存在，因未經發現，不及調查
    斟酌，或審判時未經注意，至其後始行發現之「嶄新性」特
    質，二者均屬不可或缺，倘若未具備上開「確實性」與「嶄
    新性」二種聲請再審新證據之特性，即不能據為聲請再審之
    原因（最高法院97年度台抗字第345號、97年度台抗字第245
    號裁定意旨參照）。又倘所指摘者，係關於原確定判決適用
    法律不當之情形，核屬非常上訴之範疇，非聲請再審所得救
    濟。
三、經查：
  (一)本件聲請人甲○○前因先後為：(1)對於自訴人柯美嬌、陳宏
    仁提出誹謗罪之告訴；(2)對於自訴人柯美嬌、陳宏仁提出偽
    造文書罪之告訴；(3)對於自訴人杜錦雲、李學芬提出誣告罪
    之告訴等行為。經自訴人杜錦雲、李學芬、柯美嬌、陳宏仁
    對聲請人提起自訴，臺灣士林地方法院以95年度自字第3 號
    判決，判處聲請人3次誣告罪；經上訴至本院，本院以96 年
    度上訴字第5216號判決，撤銷原審判決關於甲○○誣告杜錦
    雲、李學芬之部分（即上開(3)部分），改諭知無罪，並就其
    餘(1)、(2)等部分，仍認定聲請人確有此部分犯罪，而駁回聲
    請人之上訴，聲請人不服提起上訴，嗣據最高法院以98年度
    台上字第7682號判決駁回上訴確定在案，有上開判決在卷可
    稽，故聲請人欲對所受刑之宣告聲請再審，應以上開(1)、(2)
    部分為限，核先敘明。
  (二)聲請意旨(四)指稱證明柯美嬌於89年1月至同年3月負責百齡國
    宅第4棟清潔工作之連署書筆跡均屬 1、2個人筆跡，未經住
    戶張嘉祝、吳浩平、林格、羅芬芬之同意，另有填寫資料不
    實等錯誤，並有林格對伊之陳述及士林地檢署93年度偵字第
    5510號不起訴處分書可憑，確屬偽造云云。惟聲請人曾於93
    年3月8日向士林地檢署具狀，對自訴人陳宏仁、柯美嬌提出
    涉犯偽造文書罪之告訴，嗣經檢察官為不起訴處分確定等情
    ，業據自訴人陳宏仁、柯美嬌陳明，且為聲請人所不否認，
    並經原審調卷核閱無訛。又本件所涉證明連署書確由住戶林
    格本人親自填寫，而非自訴人陳宏仁、柯美嬌所偽造，亦經
    證人林格於 91年9月17日在原審（臺灣士林地方法院91年度
    簡上字第84號）結證明確；況聲請人於證人林格作證時，亦
    在場聽聞，聲請意旨無視林格審判中之陳述內容，猶執林格
    審判外未經調查、真偽不明之陳述再事爭執，實難動搖原判
    決之本旨。另士林地檢署93年度偵字第5510號不起訴處分書
    以該證明連署書，業經臺灣士林地方法院（下稱士林地院）
    於91年度簡上字第84號審理時，傳喚證人林格、羅芬芬、溫
    筱蘭、張曉玲、高銘順、李秋雲曾淑蓮等人調查證明為真實
    ，（見該不起訴處分書第5 頁）。聲請意旨謂士林地檢署93
    年度偵字第5510號不起訴處分書認定柯美嬌該連署未經百齡
    國宅住戶張嘉祝、吳浩平、林格、羅芬芬之同意云云，非唯
    與卷證資料不符，亦非所謂之新證據，與刑事訴訟法第 420
    條第1項第6款新證據之「嶄新性」、「確實性」要件未合。
  (三)法院認為無再審理由者，應以裁定駁回之，且不得更以同一
    原因聲請再審，刑事訴訟法第434條第2項定有明文。聲請再
    審意旨(一)固稱，聲請人於92年11月27日提告狀、92年12月24
    日警詢時所指訴之重點乃自訴人陳宏仁、柯美嬌等人屢次抹
    黑伊，故告其誹謗，並未指明柯妹嬌告伊侵占乙事，伊無明
    知為不實之情事而意圖使柯美嬌受刑事處分之故意云云。再
    聲請意旨(三)所指，係為表明聲請人至89年12月止負責社區1-
    5 棟清潔，除伊之外並有另請孫秀貞夫婦幫忙，伊確有打掃
    ，而自訴人柯美嬌於89年1月至3月並無打掃，另百齡國宅88
    年12月30日委員會會議僅就清潔工年金部分作成決議，其餘
    有關清潔工薪資、年金事項均未決定，張世雄已自承僅部分
    決議，柯美嬌係說謊等情。然而上揭再審聲請意旨(一)、(三)所
    執之理由，前經聲請人向本院提出再審，並經本院以99年度
    聲再字第51號裁定駁回在案，有本院上開刑事裁定電腦列印
    資料存卷可參，其以同一原因聲請再審，已屬違背法律規定
    。又觀諸聲請人所提之92年11月27日告訴狀，92年12月24日
    、93年4月19日、93年5月29日警詢筆錄，臺灣士林地方法院
    檢察署（下稱士林地檢署）93年7月13日（93年度偵字第247
    6號）、93年7月21日（93年度偵字第6053號）、93年11月17
    日（93年度他字第2687號）、94年3月14日、94年3月18日、
    94年3月25日、95年9月22日（95年度他字第1604號）、96年
    4 月12日（95年偵字第14773、14775號）、97年7月1日（97
    年度他字第1805號）、90年12月11日、90年9月6日訊問筆錄
    、士林地檢署93年他字第2687號通知、本院96年度上訴字第
    5216號判決節本、最高法院98年度台上字第7682號判決、柯
    美嬌證明連署書、授權人名冊、百齡國宅社區甲區管理委員
    會92百嬌字第049號函、百齡國宅社區甲區管理委員會91 百
    嬌字第036號函、93年度訴字第1046號民事起訴狀、90年3月
    22日百齡國宅3 月份會議紀錄、甲○○93年3月8日告訴狀、
    士林地院95年度自字第3 號判決節本、98年度訴字第11號判
    決、91年度簡上字第84 號判決節本、96年度訴字第808號民
    事判決節本、91年4月26日百齡國宅第4次會議紀錄、臺北市
    百齡市區甲區管理委員會第4 屆交接清冊，錄音譯文，士林
    地檢署93年度偵字第5510號、94年度偵續字第106 號、93年
    偵字第2476號、第6053號、第4156號、93年偵字第2151號、
    95年度偵字第14773號、第14775號不起訴處分書、97年度偵
    字第10940 號起訴書、臺灣高等法院檢察署95年度上聲議字
    第940 號處分書、甲○○94年6月10日告發狀、甲○○94年6
    月20日告發狀、毛張錦鸞辯護意旨狀、91年9 月17日審判筆
    錄、96年6月12日審判筆錄節本、96年9月11日審判筆錄節本
    、胡莉莉、胡玉春證明書、89年4 月20日百齡國宅第4屆第4
    次會議紀錄、蔡登財證明書、張世雄刑事告訴狀、94年3 月
    13日百齡國宅第6屆第15次會議紀錄、94年7月22日百齡國宅
    第6 屆第19次會議紀錄、柯美嬌刑事告訴狀、社區員工年終
    獎金紀錄、存證信函、92年8月28日百齡國宅第5屆第18次會
    議紀錄、柯美嬌刑事答辯狀（90年度他字第2476號）、91年
    6月28日百齡國宅第6次會議紀錄、91年9月30日百齡國宅第9
    次會議紀錄、91年11月26日會議紀錄、92年3 月28日百齡國
    宅第14次會議紀錄、92年10月28日百齡國宅第5屆第3次緊急
    會議紀錄、臺北市政府國民住宅處89年12月22日北市宅管字
    第8924865901 號函影本、甲○○聲請揚股14773、147 75號
    暫緩結案狀、杜錦雲、柯美嬌刑事告訴狀等證據，其中證人
    杜錦雲、張曉玲、高銘順、李秋雲、曾淑蓮、毛盈超、毛胡
    莉莉、毛張錦鸞、林格於台灣士林地方法院91年度簡上字第
    84號甲○○侵占案件之證述，甲○○於檢察官訊問時及第一
    審、原審之供述，百齡國宅甲區管理委員會會議紀錄、總幹
    事及清潔工薪資一覽表、證明連署書、台北市百齡社區甲區
    管理委員會第四屆交接清冊、判決書、不起訴處分書影本等
    證據，復已據原審法院採為論斷聲請人前揭(1)、(2)誣告有罪
    判決之依據，其餘聲請人所提之證據，非於本院判決前已存
    在，而為本院、當事人所不知或未及調查審酌，且從形式上
    觀之，與原確定判決認定之犯罪事實間，均未見有何足以推
    翻或影響判決結果之論理上或經驗上必然關聯，非顯然足以
    動搖原有罪確定判決，而應對受判決人為無罪、免訴、免刑
    或輕於原判決罪名之更有利判決，與刑事訴訟法第420條第1
    項第6 款「發現確實之新證據」要求之「嶄新性」、「確實
    性」要件不相符合。
  (四)再審係就確定判決事實錯誤而設之救濟方法，並非在糾正其
    適用法律違背法令。聲請人再審意旨(二)主張地院及原審法院
    開庭時未給予其陳述意見機會，未調查證人毛張錦鸞云云，
    無非指摘原確定判決有違反法定程序及調查證據未盡等違背
    法令之瑕疵，並非得為再審之事由。
四、綜上，本件聲請再審意旨所指各節，多為單純事實上之爭辯
    ，就本院原確定判決採證認事之職權行使再為爭執，徒憑己
    見為相異之評價；聲請人提起本件再審所舉之新證據，俱與
    刑事訴訟法第420條第 1項第6款新證據之「嶄新性」、「確
    實性」要件不相符合，衡以上開規定及說明，均非適法之再
    審理由，其聲請再審，非有理由，應予駁回。
據上論結，應依刑事訴訟法第434 條第1項、第2項，裁定如主文
。
中    華    民    國    99    年    3     月    26    日
                  刑事第十二庭審判長法  官  蔡永昌
                                    法  官  蔡國在
                                    法  官  蔡新毅
以上正本證明與原本無異。
如不服本裁定，應於收受送達後五日內向本院提出抗告狀。
                                    書記官  賴立旻
中    華    民    國    99    年    3     月    29    日

司法院資訊處製作；財團法人民間司法改革基金會備份。
